臺灣高等法院民事判決　九十年度上字第五四八號
　　上　訴　人
　　即追加原告　王竣民即祭祀公業王五祥管理人
　　即追加被告　甲○○
右當事人間請求給付租金事件，上訴人對於中華民國九十年三月二十七日臺灣臺北地
方法院九十年度訴字第四一○號第一審判決提起上訴，並為訴之追加，本院判決如左
：
    主      文
原判決關於駁回上訴人後開第二項之訴部分，與該部分假執行之聲請及訴訟費用之裁
判廢棄。
被上訴人應再給付上訴人新臺幣壹拾伍萬伍仟玖佰捌拾玖元，及其中新臺幣壹拾萬
仟貳佰貳拾壹元自民國八十九年八月三日起，至清償日止，按週年利率百分之五計
算之利息。
追加被告應給付追加原告新臺幣捌萬仟柒佰貳拾貳元，及自民國九十年五月八日起
至清償日止，按週年利率百分之五計算之利息。
第一、二審訴訟費用關於上訴人上訴部分及追加之訴訴訟費用，均由被上訴人負擔。
    事實及理由
一、被上訴人即追加被告（下稱被上訴人）經合法通知，未於言詞辯論期日到場，核
    無民事訴訟法第三百八十六條所列各款情形，爰依上訴人即追加原告（下稱上訴
    人）之聲請，由其一造辯論而為判決。
二、按「訴狀送達後，原告不得將原訴變更或追加他訴。但有下列各款情形之一者，
    不在此限：．．．三、擴張或減縮應受判決事項之聲明者。」、「訴之變更或追
    加，非經他造同意，不得為之。但第二百五十五條第一項第二款至第六款情形不
    在此限。」，民事訴訟法第二百五十五條第一項第三款及同法第四百四十六條第
    一項定有明文。本件上訴人於原審請求被上訴人給付租金新臺幣（下同）一十五
    萬六千六百七十六元，因計算租金時將土地面積及應有部分比例誤計，嗣於本院
    請求被上訴人另給付租金八萬三千七百二十二元之金額，核屬訴之追加，惟因屬
    擴張應受判決事項之聲明，依前開規定，無庸經被上訴人同意，應予准許，合先
    敘明。
三、上訴人起訴主張：被上訴人向伊承租坐落台北市○○段○○段第三五五、三五八
    、三六○、三六三地號等土地，積欠民國八十四年一月一日起至八十八年十二月
    三十一日止之租金，經催討均置之不理。如被上訴人否認兩造間之租賃關係，則
    被上訴人使用上開土地亦受有利益，因依租賃關係、不當得利之法律關係，求為
    命被上訴人給付租金一十五萬六千六百七十六元並加計自起訴狀繕本送達翌日即
    八十九年八月三日起至清償日止按年息百分之五計算之利息，及違約金三萬一千
    三百三十五元（原審就超過被上訴人應給付上訴人租金二萬三千四百五十四元六
    角及自八十九年八月三日起至清償日止之法定遲延利息，違約金四千六百九十元
    九角部分為上訴人不利之判決，上訴人僅就租金一十三萬三千二百二十一元暨利
    息，及違約金二萬二千七百六十八元部分聲明不服，即就原審駁回其租金四角暨
    利息及違約金三千八百七十六元一角部分未聲明不服）。上訴人提起上訴，以被
    上訴人實際係承租上開第三五五、三五八、三六○地號土地，惟因租賃契約書將
    第三六三地號土地誤載為承租範圍，且於起訴時計算租金數額錯誤，被上訴人積
    欠之租金及違約金，扣除原審判准之範圍及伊未聲明不服部分，租金應再給付一
    十三萬三千二百二十一元及利息，違約金則應再給付二萬二千七百六十八元，被
    上訴人另應給付租金八萬三千七百二十二元，而於本院上訴聲明及擴張聲明：(一)
    原判決關於駁回主文第二項所示之本息部分廢棄。(二)上開廢棄部分被上訴人應再
    給付上訴人一十五萬五千九百八十九元及其中一十三萬三千二百二十一元自八十
    九年八月三日起至清償日止按週年利率百分之五計算之利息。(三)被上訴人應另給
    付上訴人八萬三千七百二十二元及自九十年四月二十六日上訴暨擴張聲明狀繕本
    送達翌日起至清償日止按週年利率百分之五計算之利息。
四、被上訴人未於言詞辯論期日到場，惟其於原審則以：兩造土地租賃契約關係始自
    八十三年五月三十日，同年六月一日起租，其已將八十三年度土地租金七萬二千
    四百八十一元，八十四年度租金七萬七千八百六十四元交付予被上訴人之經手人
    李有富，上訴人超收租金，就八十四年度租金、違約金及八十五年度至八十八年
    度之違約金應予刪除，且應將超收及溢繳金額一併退還，至於八十五年度、八十
    六年度、八十七年度、八十八年度土地租金自應給付等語，資為抗辯，並於本院
    準備程序時答辯聲明：駁回上訴人之上訴。
五、上訴人主張被上訴人承租坐落台北市○○區○○段二小段第三五五、三五八、三
    六○地號土地，被上訴人積欠八十五年一月一日起至八十八年十二月三十一日止
    之租金之事實，已據其提出土地租賃契約書為證（見原審卷原告提出之證十三）
    ，且為被上訴人所不爭執，自堪信為真實。次查上訴人主張依土地租賃契約書第
    一條所示，被上訴人承租之範圍固載明包括台北市○○區○○段二小段第三五八
    地號土地面積一○五平方公尺之四分之一，同小段第三五五、三六○、三六三地
    號土地合計四四三平方公尺之二十四分之一，惟實際上被上訴人承租土地僅上開
    第三五八、三五五及三六○地號三筆土地，不包含第三六三地號土地，上訴人於
    原審起訴時，誤將四筆土地均計入承租範圍，且將第三五八地號土地面積誤載為
    一一五平方公尺，承租之應有部分誤為十六分之一等情，業據上訴人提出土地租
    賃契約書、土地登記謄本為證，並有附於原審卷之附表可憑，而被上訴人已於相
    當時期受合法之通知，於言詞辯論期日未到場，亦未提出準備書狀爭執，依民事
    訴訟法第四百六十三條準用同法第二百八十條第三項、第一項規定，視同自認，
    亦堪信上訴人主張上開事實為真實。
六、按承租人應依約定日期，支付租金，民法第四百三十九條定有明文，本件被上訴
    人既向上訴人承租系爭土地，被上訴人積欠八十五年度至八十八年度之租金，上
    訴人本於租賃契約關係，自得請求被上訴人給付欠租。依土地租賃契約書第四條
    約定，被上訴人應按每年每坪依該地號申報地價百分之七計算地租，並於當年七
    月十五日一次付清；第六條約定，被上訴人應按期繳納租金，如積欠達二年時，
    被上訴人得隨時終止租約，或加收地租額百分之二十之違約金。查被上訴人承租
    之系爭第三五五、三五八、三六○地號土地之八十年七月、八十三年七月、八十
    六年七月之公告地價分別為二萬六千八百元、三萬一千一百元、三萬五千三百元
    ，有公告現值及公告地價查詢表在卷可按。依平均地權條例第十六條規定，土地
    所有權人未於公告期間申報地價者，以公告地價百分之八十為其申報地價，是被
    上訴人承租之系爭土地租金應為：八十三年度五萬八千零二十五元、八十四年度
    六萬二千三百三十四元、八十五年度六萬二千三百三十五元（上訴人誤為六萬二
    千三百三十四元）、八十六年度六萬六千五百四十三元、八十七年度七萬零七百
    五十三元、八十八年度七萬零七百五十三元，自八十五年度至八十八年度租金合
    計為二十七萬零三百八十四元（計算式詳如附表）。被上訴人抗辯其已向祭祀公
    業王五祥之前任管理人繳納八十三年度租金七萬二千四百八十一元、八十四年度
    之租金七萬七千八百六十四元，並由李有富經手之事實，有附於原審卷之祭祀公
    業王五祥租金繳款書（收據）二紙在卷可稽，是上訴人就八十三年度、八十四年
    度之地租已超收二萬九千九百八十六元（計算式詳如附表）。基上，本件扣除上
    訴人所超收之金額，被上訴人應給付之租金金額為二十四萬零三百九十八元。又
    被上訴人就八十五年度以後之租金未如期繳納（依約應於八十五年七月十五日繳
    納），顯已逾二年未依約繳納租金，自屬違約，依土地租賃契約書之約定，上訴
    人請求按八十六年度、八十七年度應付租金額加計違約金為二萬七千四百五十九
    元（計算式詳如附表），並無不合。被上訴人所辯上訴人不得請求違約金云云，
    尚無可取。末按上訴人於原審請求租金金額為一十五萬六千六百七十六元，並自
    起訴狀繕本送達翌日即八十九年八月三日起算按週年利率百分之五計算之利息，
    另請求違約金三萬一千三百三十五元，原審僅判准租金部分二萬三千四百五十四
    元六角及利息，違約金四千六百九十元九角，上訴人請求被上訴人再給付租金一
    十三萬三千二百二十一元及利息、違約金二萬二千七百六十八元，另追加請求租
    金八萬三千七百二十二元，既未逾上開得請求之數額，自屬有理由。
七、綜上所述，上訴人本於租賃關係，請求被上訴人再給付租金及違約金合計一十五
    萬五千九百八十九元（133221＋22768＝155989），及租金一十三萬三千二百二
    十一元部分自八十九年八月三日起至清償日止按週年利率百分之五計算之利息，
    為有理由。原審就上開應准許部分，為上訴人敗訴之判決，並駁回其假執行之聲
    請，尚有未洽，上訴意旨求予廢棄改判，為有理由，爰由本院將原判決此部分予
    以廢棄改判如主文第二項所示。另上訴人追加請求租金部分亦屬有理由，上訴人
    請求被上訴人給付租金八萬三千七百二十二元及自九十年四月二十六日上訴暨擴
    張聲明狀繕本送達被上訴人之翌日，即九十年五月八日起至清償日止按週年利率
    百分之五計算之利息，亦應予准許，爰判決如主文第三項所示。
八、本件被上訴人向上訴人承租系爭土地之事證已明，兩造其餘關於不當得利部分之
    攻擊防禦方法與舉證，經核與本件判決結果不生影響，爰不予論述，附予敘明。
九、據上論結，本件上訴及追加之訴均為有理由，依民事訴訟法第四百五十條、第七
    十八條、第四百六十三條、第三百八十五條第一項前段，判決如主文。
中　　　華　　　民　　　國　　九十一　　年　　　四　　　月　　十六　　　日
                                        民事第十六庭
~B1　　　　審判長法官
~B2　　　　　　　法官
~B3　　　　　　　法官
不得上訴。
